臺灣新竹地方法院民事簡易判決  
111年度竹簡字第284號
原      告  林菊妹  
訴訟代理人  彭首席律師
複  代理人  蘇敏    
被      告  張又亘  
訴訟代理人  廖宜祥律師
上列當事人間返還不當得利事件，本院於民國111年7月21日辯論
終結，判決如下：
    主  文
被告應給付原告新臺幣肆拾貳萬元，及自民國一一一年四月二十
一日起至清償日止，按年息百分之五計算之利息。
訴訟費用由被告負擔。
本判決得假執行。但被告如以新臺幣肆拾貳萬元或等值之有價證
券為原告預供擔保後，得免為假執行。
    事實及理由
一、原告主張：被告為原告之子即訴外人余荃浦之前女友，明知
    無借款事實，竟於民國108年7月間向原告佯稱其子前因資金
    需求，向被告借款新臺幣（下同）50萬元，雙方簽訂金錢借
    貸契約書及同額本票，原告孫女即訴外人余毓庭則基於共同
    擔保之意署名，被告要求原告替其兒孫償還，並保密此事，
    致原告陷於錯誤，誤認其孫女向原告借款，因不忍孫女年紀
    尚輕即須背負大筆債務，故應允被告，而於同年7、8月間由
    被告攜同至台灣人壽、中華郵政，將其名下保單質借現金，
    並交付提款卡予被告，被告旋於同年7月19日自持原告提款
    卡提領140,000元，陸續於同年8月21日、23日、29日，先後
    提得60,000元、120,000元、100,000元，合計420,000元(下
    稱系爭款項)。被告利用原告不識字，於同年8月26日(按應
    係同年7月26日之誤載)就上開金錢借貸契約書，要求原告另
    簽署字據擔任連帶保證人，並以上開保單代償給「債權人張
    又亘」，被告顯係以債權人自居受領系爭款項。被告原承諾
    將負擔原告因質借所生利息，然未如實繳納，於同年11月間
    原告多次接獲催繳通知，不堪負荷終向兒孫吐實。被告與原
    告兒孫間無借貸關係，經本院109年竹簡字第574號確認本票
    債權不存在事件，認定因被告未交付借款，不存在金錢消費
    借貸法律關係，判決被告敗訴，嗣經被告提起上訴，亦經本
    院以110年度簡上字第101號判決駁回上訴人（即被告）之上
    訴而告確定，依該案爭點之判斷，即被告持有原告郵局提款
    卡陸續提款42萬元、被告以債權人地位受領42萬元等應具有
    爭點效，兩造不得為相反主張，且訴外人余毓庭與被告間無
    借貸關係，本票債權不存在，業經判決確定，亦具有既判力
    。是被告上開不法作為自原告帳戶領得42萬元之利益，並無
    法律上原因，致原告受有損害，原告自得依民法第179條規
    定，請求被告返還利益。為此，爰依不當得利法律關係提起
    本件訴訟，並聲明：被告應給付原告420,000元，及自起訴
    狀繕本送達之翌日起至清償日止，按年息5%計算之利息。
二、被告則以：依原告前案主張，並無不當得利之問題，因原告
    之給付乃係因其子向其陳稱原告孫女即訴外人余毓庭欠被告
    錢，所以才用保單質借，並將提款卡交予被告提領清償。又
    原告主張係因被告佯稱而交付提款卡任由被告提領云云，然
    依其前案一審證述，原告對其郵局提款卡交付提領所證係被
    告說要向我借郵局的錢；被告有借錢、我就交給她；再就欠
    款50萬元部分，亦證稱係經兒子之告知(非被告告知)原告孫
    女即訴外人余毓庭欠被告50萬元，足見原告對於被告自郵局
    提領系爭款項及保單質借之給付目的知之甚詳，且未有不同
    意或與被告約定提領數額。退萬步言，原告縱認將保單質借
    及交付提款卡之認知有誤，然關於欠款乙情係經由其兒子之
    告知後，為幫助兒孫而為質借交付，倘認有錯誤之認知，原
    告亦負過失之責。原告應就受被告詐稱而獲有不當等利益負
    舉證責任。另原告援引前案確定判決主張應受判決爭點效拘
    束云云，然兩造當事人均不相同，其請求權基礎亦不相同，
    其次前訴爭點僅係就訴外人余毓庭共同擔保簽發之本票間有
    無所為借貸要物性為判斷等語抗辯，爰聲明：原告之訴駁回
    。如受不利益判決，請准提供現金或等值有價證券為擔保免
    為假執行。
三、本院判斷之理由：
（一）原告主張被告與原告之子即訴外人余荃浦原為男女朋友關
      係，被告明知訴外人余荃浦並無向其借款50萬元之事實，
      竟要求原告替原告之孫女即訴外人余毓庭清償因擔保訴外
      人余荃浦向其借款之債務。原告因不忍訴外人余毓庭年紀
      尚輕即背負大筆債務，乃於108年7、8月間由被告偕同至
      台灣人壽、中華郵政辦理保單質借現金，再交付提款卡予
      被告，而由被告於同年7月19日及同年8月21日、23日、29
      日先後提款取得140,000元、60,000元、120,000元、100,
      000元，合計共420,000元。被告並於108年7月26日要求原
      告另簽署字據擔任連帶保證人，而以上開保單代償給「債
      權人張又亘」之事實，已據提出被告與訴外人余荃浦、余
      毓庭簽署之金錢借貸契約書、訴外人余荃浦、余毓庭於10
      8年7月22日共同簽發票號WG0000000票面金額50萬元之本
      票、本院109年竹簡字第574號110年2月24日言詞辯論筆錄
      節本、原告郵局帳戶108年7月17日起至108年9月2日止中
      華郵政股份有限公司客戶歷史交易清單、原告於108年7月
      26日所簽署之字據、本院109年竹簡字第574號民事簡易判
      決、本院110年度簡上字第101號民事判決等影本為證，且
      據本院調取本院109年度竹簡字第574號、110年度簡上字
      第101號民事事件案卷核閱無訛，而原告所主張係被告要
      求原告替原告之孫女即訴外人余毓庭清償因擔保訴外人余
      荃浦向其借款之債務，乃由被告偕同至台灣人壽、中華郵
      政辦理保單質借現金，再交付提款卡予被告，而由被告於
      同年7月19日及同年8月21日、23日、29日先後提款取得14
      0,000元、60,000元、120,000元、100,000元，合計共420
      ,000元。被告並於108年7月26日要求原告簽署字據擔任連
      帶保證人，而以上開保單代償給「債權人張又亘」之事實
      ，被告亦未爭執，自堪信原告之主張為真實。
（二）被告辯稱原告於前案係證稱原告之子即訴外人余荃浦向原
      告陳稱原告之孫女即訴外人余毓庭欠被告錢一節，固係屬
      實，此觀原告於前案確係證稱「（是原告告訴妳她欠被告
      50萬元，還是被告和妳說的？）是我兒子說的，他說原告
      （按即係訴外人余毓庭）欠被告50萬元」等語即明（參本
      院109年度竹簡字第574號110年2月24日言詞辯論筆錄）。
      然本件之爭點尚與何人告知原告上情無涉，重點乃在於確
      係被告要求原告替原告之孫女即訴外人余毓庭清償因擔保
      訴外人余荃浦向其借款之債務，此觀原告於前案就此係證
      稱「（妳的保單拿去借錢和妳交提款卡給被告有何關係？
      ）她要領錢，借到的錢要領出來，我就交提款卡給她。（
      領出來的錢是要給誰？）說我孫女欠她50萬元，我想說她
      要讀書，所以幫她還掉。..是我兒子說的，他說原告（按
      即係訴外人余毓庭）欠被告50萬元，被告就拿我的保單去
      借錢還她..（當初去郵局辦理質借時，被告有無和妳一起
      去？）有，她叫我帶貸款的簿子..（妳將提款卡交給被告
      時，有無和她說密碼？）有，要領錢要和她說，錢都是她
      去領」等語亦明（參本院109年度竹簡字第574號110年2月
      24日言詞辯論筆錄）。至原告於前案雖另證稱「（妳是否
      曾經將提款卡交給被告？）有..被告說要向我借郵局的錢
      ，被告有借錢，我就交給她，借郵局的錢」等語（參本院
      109年度竹簡字第574號110年2月24日言詞辯論筆錄），然
      對照全文，顯然語意並非明確，再對照其接續證稱「被告
      拿我的保單去郵局借了40幾萬元..（借出來的錢是要給誰
      ？）說我孫女欠她50萬元，我想說她要讀書，所以幫她還
      掉」等語，應堪認其上開所為證述之真意應係指「借郵局
      的錢」，即向郵局借錢（保單質借之意），而非被告向其
      借錢之意甚明。
（三）再者，系爭訴外人余荃浦、余毓庭於108年7月22日共同簽
      發票號WG0000000票面金額50萬元之本票係擔保訴外人余
      荃浦、余毓庭簽署之金錢借貸契約書所載之借款債權50萬
      元，然被告實際上並無交付借款50萬元，故系爭借款即不
      生效，系爭本票所擔保之債權亦不存在，此亦據本院109
      年竹簡字第574號、本院110年度簡上字第101號民事判決
      認定確定，亦堪以認定。按非債清償之不當得利返還請求
      權，以債務不存在為其成立要件之一。（最高法院28年度
      渝上字第1739號判例要旨參照）。非債清償之不當得利返
      還請求權，以對於不存在之債務而為清償之事實，為其發
      生之特別要件。（最高法院98年度台上字第1219號判決要
      旨參照）。為給付原因之法律行為不成立或無效時，其給
      付即自始欠缺原因。故當事人一方本於一定目的而為給付
      時，其目的在客觀上即為給付行為之原因，給付如欠缺其
      原因時，他方當事人受領給付即無法律上之原因，應成立
      不當得利。本件關於系爭匯款之原因，依兩造之主張，均
      係本於消費借貸..，苟雙方均無法證明就消費借貸互相表
      示意思一致，即不成立，則上開款項之給付因目的不達而
      欠缺原因，揆諸上開說明，被上訴人受領系爭匯款即無法
      律上之原因。（最高法院98年度台上字第204號判決要旨
      參照）。據此，訴外人余毓庭擔保訴外人余荃浦向被告借
      款50萬元之債務既不存在，則原告交付提款卡予被告，而
      任由被告共提款420,000元以清償訴外人余毓庭因擔保訴
      外人余荃浦向被告借款50萬元之債務，核即係非債清償。
      從而，原告主張被告受領給付420,000元係無法律上之原
      因，應成立不當得利，而請求被告返還該利益420,000元
      ，即非無據。
（四）綜上，原告依不當得利之法律關係，請求被告返還420,00
      0元，及自起訴狀繕本送達翌日即111年4月21日起至清償
      日止按年息5%計算之利息，為有理由，應予准許。
四、假執行宣告：本件係依民事訴訟法第427條第1項適用簡易訴
    訟程序所為被告敗訴之判決，應依職權宣告假執行。又被告
    陳明願供擔保聲請免為宣告假執行，經核亦尚無不合，爰併
    酌定相當擔保金額准許之。
五、本件判決之基礎已臻明確，兩造其餘之攻擊或防禦方法及所
    用之證據，核均與本判決結果無影響，爰不一一予以論列。
六、訴訟費用負擔之依據：民事訴訟法第78條。　　
中    華    民    國   111    年     8    月    11    日
                  新竹簡易庭    法  官  汪銘欽
以上正本係照原本作成。
如對本判決上訴，須於判決送達後20日內向本院提出上訴狀。如
委任律師提起上訴者，應一併繳納上訴審裁判費。
中    華    民    國   111    年     8    月    11    日
                                書記官  周育瑜